臺灣高等法院刑事判決　　　　　　　　96年度上訴字第2908號
上　訴　人　臺灣板橋地方法院檢察署檢察官
上　訴　人
即　被　告　甲○○
選任辯護人　扶助律師黃青鋒律師
上列上訴人因被告毒品危害防制條例案件，不服臺灣板橋地方法
院96年度訴字第183號，中華民國96年5月17日第一審判決（起訴
案號：臺灣板橋地方法院檢察署95年度偵字第23972號），提起
上訴，本院判決如下：
    主  文
上訴駁回。
    事  實
一、甲○○（綽號眼鏡、阿祺）前於民國90年間因違反毒品危害
    防制條例案件，經臺灣臺北地方法院以90年度訴字第902號
    判處有期徒刑8月、4月，應執行有期徒刑10月確定。又於91
    年間因違反毒品危害防制條例案件，經原審法院先以91年度
    易字第1611號判處有期徒刑5月，如易科罰金，以銀元三百
    元折算一日確定，復以91年度訴字第585號判處有期徒刑10
    月確定；上開二案經原審法院以91年度聲字第1974號裁定應
    執行有期徒刑一年一月。嗣上述案件經接續執行，於94年1
    月11日縮短刑期假釋出監，至94年2月8日縮刑假釋期滿，以
    已執行論。詎甲○○猶不思悔改，明知海洛因為毒品危害防
    制條例所規定之第一級毒品，不得持有或販賣，竟基於意圖
    販賣海洛因營利之犯意，於95年8月10日上午8時36分許，經
    乙○○以其使用之0000000000號行動電話與甲○○當時所使
    用之0000000000號行動電話聯絡，表示要購買新台幣（下同
    ）五百元之海洛因，並約在臺北縣三峽鎮○○路46號之加油
    站附近交易，經甲○○應允後，乙○○即於雙方約定時間到
    達上述約定之地點等候，甲○○即當場手持海洛因一包（毛
    重0.22公克，驗餘淨重0.02公克）直接交付予乙○○並收取
    乙○○交付之五百元後，以此方式，將該包第一級毒品海洛
    因以五百元之代價販賣給乙○○。嗣於同日下午5時30分許
    ，乙○○在臺北縣三峽鎮○○路與光明街口，因行跡可疑，
    為警盤查並當場在其褲子口袋扣得上述向甲○○購得之海洛
    因一包。
二、案經臺北縣政府警察局三峽分局報請臺灣板橋地方法院檢察
    署檢察官偵查起訴。
    理  由
一、證據能力部分：
    (一)按被告以外之人於審判外之言詞或書面陳述，除法律有規
      定者外，不得作為證據，又被告以外之人於偵查中向檢察
      官所為之陳述，除顯有不可信之情況者外，得為證據，刑
      事訴訟法第159條第1項、第159條之1第2項分別定有明文
      。查證人乙○○於警詢之陳述，係被告以外之人於審判外
      之陳述，復不符合傳聞法則之例外規定，自不得作為證據
      。又證人乙○○於偵查中經檢察官以證人身分傳訊具結所
      為之證述，為被告以外之人於偵查中向檢察官所為之陳述
      ，除顯有不可信之情況者外，原則上得作為證據，且為保
      障被告之詰問權，原審及本院於審理中依據被告之聲請傳
      訊證人乙○○到庭進行交互詰問，而檢察官及被告、辯護
      人均就上開證人於偵查中之證述事項詰問各該證人，足認
      被告就該證人於偵查之證言，已行使反對詰問權，且證人
      乙○○於偵查中向檢察官所為之陳述，亦經具結在案，並
      與其於原審法院審理中證述與被告交易毒品之情節大致相
      符，復無證據證明有顯不可信之情況，自有證據能力。
    (二)次按檢察官因調查證據及犯罪情形，得實施勘驗；又勘驗
      ，得為其他必要之處分，同法第212條、第213條第6款亦
      分別定有明文，故勘驗屬於刑事訴訟法所賦予檢察官之固
      有權限之一，偵查中僅「檢察官」得因調查證據及犯罪情
      形而實施勘驗；至檢察事務官既非刑事訴訟法之勘驗主體
      ，則其進行勘驗時所為之勘驗筆錄，即非公務員依法於職
      務上製作之紀錄文書，是本件公訴人所提之檢察事務官勘
      驗筆錄，依法並無證據能力。
二、訊據上訴人即被告甲○○固坦承於上開時地交付扣案之海洛
    因予乙○○並向其收取五百元之事實，惟矢口否認涉有販賣
    海洛因之犯行，辯稱：伊並沒有販賣海洛因給乙○○，因乙
    ○○感染愛滋病，沒人敢拿毒品給乙○○，伊純粹是站在朋
    友的立場幫其拿毒品，當時伊跟乙○○一同騎機車去向藥頭
    買毒品，且跟藥頭交易時，伊與乙○○都坐在機車上等，而
    五百元毒品之數量很少，一個人施用都不夠，伊並沒有從中
    獲取利益云云。惟查：
    (一)被告於上開時、地將扣案海洛因一包以五百元之代價販賣
      給乙○○之事實，業據證人乙○○於偵查中證述綦詳，其
      於95年10月30日偵查中結證稱：伊只向綽號眼鏡的甲○○
      買過一次毒品，是於95年8月10日當天向其買的。伊從三
      峽鎮○○路○段216巷1弄9號住處騎機車去找被告；伊見到
      被告後，就拿五百元給被告，被告就「當場」拿一小包海
      洛因給伊；伊在電話中就有告訴被告說伊要五百元海洛因
      ；伊於95年8月10日就是向偵查卷照片中綽號眼鏡之被告
      買毒品等語；又於95年12月21日偵查中證稱：我們就約在
      三峽鎮○○路附近的加油站對面見面，伊是向被告買五百
      元的海洛因，被告到了約定地點後就「直接」把五百元的
      海洛因交給伊，伊拿到海洛因後騎機車離開，就被警察抓
      到；伊確定當天有以0000000000號手機通話後，伊才去找
      被告拿毒品；伊沒有亂咬被告，伊上次開庭還想說不要咬
      出被告，伊確實有跟被告買毒品；伊與被告之間並沒有恩
      怨、財物糾紛，雙方之間也沒有相互借錢，伊與被告之間
      就是單純伊向被告買毒品等語明確。並有被告於上開時地
      賣予證人乙○○之白色粉末一包（毛重0.22公克，驗餘淨
      重0.02公克）扣案可資佐證；又上述扣案之白色粉末一包
      ，經送法務部調查局鑑定，確為第一級毒品海洛因（經取
      樣部分檢驗用罄，驗餘淨重0.02公克，空包裝袋重0.19公
      克）無誤，有該局人工鑑別編號000000000號之鑑定書一
      紙在卷可按。至證人乙○○於偵查中雖證稱其與被告電話
      連絡時間之時間係在被查獲當日下午4、5時許云云，惟被
      告於原審法院審理中供承：乙○○於95年8月10日有打電
      話給伊，問伊有沒有辦法拿到一千元的海洛因，伊說有辦
      法；乙○○當天應該是早上打伊手機，伊只有一支手機，
      號碼應該是0000000000號等語，經比對證人乙○○所使用
      0000000000號之通聯紀錄，顯示上開行動電話號碼，確於
      95年8月10日上午8時36分許有與被告所使用之0000000000
      號行動電話聯絡之情相符，有上開行動電話通聯紀錄一份
      在卷可稽，堪認被告上開供述其與證人乙○○聯絡毒品交
      易之時間為查獲當天早上一節，應屬可採，是證人乙○○
      於偵查中證述其於查獲當日下午4、5時，以上開行動電話
      與被告聯絡毒品交易云云，與上開證據資料之出入，應屬
      證人在時間上之記憶有誤，惟此對於被告確於查獲當日販
      賣海洛因予證人乙○○之主要事實認定，並不生影響。
    (二)至證人乙○○於原審法院審理中結證稱：95年8月10日當
      天下午被查獲前沒多久，伊打電話給綽號眼鏡的被告，在
      電話中伊問被告有沒有東西，東西就是海洛因，伊說有五
      百元，被告剛開始說其那邊沒有，要伊等一下，要伊20分
      鐘再過去復興路加油站那邊。伊到達與被告約定之三峽鎮
      ○○路加油站那邊時，被告還沒到，伊在那邊等了一下，
      被告來時候跟伊拿五百元，叫伊等一下，被告就離開了，
      伊在那等了一下子，被告回來就拿海洛因給伊，就是被抓
      到那一包。伊不曉得查獲當日之毒品交易情形，這樣算不
      算是向被告買毒品，是被告要幫伊拿毒品云云。惟查：證
      人乙○○為警查獲時所扣得之海洛因一包，係乙○○交付
      五百元給被告時，被告「當場」交予乙○○等情，業經證
      人乙○○於偵查中證述明確，有如前述，且證人乙○○於
      原審法院審理中經公訴檢察官進一步詰問後，其證稱：被
      告是否到了加油站後直接把海洛因交給伊，伊現在忘記了
      ，伊剛才講的是伊現在記得的過程，但查獲當日之交易過
      程應該是偵查當時記得比較清楚，且伊當時講的都是實話
      等語，顯見證人乙○○於審理中亦表明有關被告是否當場
      直接交付毒品一節，其於偵查中證述內容為真實，偵查中
      證述時之記憶較審理中為清晰，是其上開審理中有關毒品
      交付過程，顯有因時間推移而致記憶模糊之可能，自堪認
      其偵查中證述較為可採。況依據證人乙○○於原審法院審
      理中所證其與被告之電話聯絡內容觀之，渠等在電話中並
      未有證人乙○○委請被告代為向他人購買毒品之相關談話
      ，與一般委託代為向他人購買毒品之情形亦不符，且證人
      於原審審理中亦陳稱應該是偵查當時記得比較清楚，我當
      時講的都是實話（原審法院卷第76頁）。是證人乙○○於
      原審法院審理中有關其到達約定地點後，被告先向伊收錢
      後離開，伊等了一下子，被告回來才拿海洛因給伊，是被
      告幫伊去拿毒品，其於本院審理時亦稱被告係帶其拿毒品
      云云，無非係事後迴護被告之詞，不足採信。
    (三)被告於原審法院準備程序及審理中雖辯稱：伊當時是跟乙
      ○○一同騎機車去向藥頭買毒品，且跟藥頭交易時，伊與
      乙○○都坐在機車上等云云，惟查：被告上開辯解，核與
      證人乙○○上開於偵查及原審法院審理中證述有關當日毒
      品交易之過程，迥然不同，已無從遽以採信，且證人乙○
      ○於原審法院審理中證稱：伊以前有跟被告一起去買過毒
      品，是被查獲這次之前的事情，一起去買海洛因，只有一
      次，是被告開車帶伊去的，伊不認識那個賣海洛因的人，
      到了時，伊在車上等，甲○○自己去跟人家買的，地點臺
      北縣或市已不記得，被告買多少伊不曉得，跟誰買的伊也
      不知道，被告買下來後，我們兩人一起用，有無給被告錢
      伊不記得了，這與伊這次被查獲的，是不同一次等語，足
      徵本件確係被告自己以五百元之代價，販賣扣案之海洛因
      予證人乙○○，並非證人乙○○與被告一同前往向他人購
      買。是被告辯稱本件係其與乙○○一同騎機車前去向藥頭
      購買上開海洛因云云，顯係卸責之詞，殊難採信。
    (四)本件雖因被告否認有販賣海洛因予證人乙○○之犯行，致
      無法查知其販賣海洛因之利得，惟按販賣海洛因係政府嚴
      予查緝之違法行為，且上述毒品可任意分裝或增減其分量
      ，而每次買賣之價量，亦隨時隨雙方關係之深淺、當時之
      資力、需求程度及對行情之認知等因素，機動的調整，因
      之販賣之利得，除經被告坦承犯行，或帳冊價量均記載明
      確外，委難查得實情，是縱未確切查得販賣賺取之實際差
      價，但除別有事證，足認係按同一價格轉讓，確未牟利之
      情形外，尚難執此認非法販賣之事證有所不足，致知過坦
      承者難辭重典，飾詞否認者反得逞僥倖，而失情理之平；
      且海洛因之價格不低，且取得不易，凡為販賣之不法行為
      者，苟無利可圖，應無甘冒重典，平白無端義務為該買賣
      之工作，是其販入之價格必較售出之價格低廉，而有從中
      賺取買賣差價牟利之意圖及事實，應屬符合論理法則且不
      違背社會通常經驗之合理判斷。況被告與證人乙○○並無
      深交亦非至親，其茍無利得，豈有甘冒重典，而以原價出
      賣海洛因予乙○○之理，衡諸常理，被告販賣海洛因予證
      人乙○○，從中賺取差價牟利之營利意圖，至堪認定。
    (五)綜上所述，被告販賣第一級毒品海洛因予乙○○之犯行，
      事證明確，被告上開辯解，及辯護人辯稱本件欠缺販賣海
      洛因之雙向通聯電話紀錄，且被告非現行犯，並無足以證
      明被告販賣海洛因予乙○○之積極證據云云，均非可採，
      被告犯行堪以認定，應依法論科。
三、核被告甲○○所為，係犯毒品危害防制條例第4條第1項販賣
    第一級毒品罪。被告販賣前持有海洛因之低度行為，為販賣
    之高度行為所吸收，不另論罪。又被告有如事實欄所載之前
    科及刑之執行情形，此有本院被告前案紀錄表可按，其於有
    期徒刑之執行完畢後五年內，故意再犯本件有期徒刑以上之
    罪，為累犯，應依法加重其刑。另本院審酌被告所販賣之海
    洛因數量尚微，犯罪所得僅五百元，與多次、大量出售海洛
    因，以賺取巨額價差者，尚屬有別，其因而觸犯法定刑為死
    刑或無期徒刑之重典，情輕法重，堪予憫恕，爰依刑法第59
    條之規定酌減其刑，並先加後減之。
四、原審同此事實認定，審酌被告犯罪之動機、目的、手段、其
    販賣海洛因數量對社會秩序及購買毒品者身心健康所生之危
    害，及其智識程度，暨犯後否認犯行之態度等一切情狀，依
    毒品危害防制條例第4條第1項、第18條第1項前段、第19條
    第1項，刑法第11條前段、第47條第1項、第59條之規定，量
    處有期徒刑十五年二月，並以扣案之海洛因一包（驗餘淨重
    0.02公克），係本件查獲被告販賣予證人乙○○之第一級毒
    品，應依毒品危害防制條例第18條第1項前段之規定，宣告
    沒收銷燬之；另取樣之海洛因部分，因檢驗用罄而滅失，爰
    不另為沒收銷燬之諭知。至上開毒品海洛因之外包裝塑膠袋
    一只，雖係被告販賣毒品予證人乙○○時持以包裹、盛裝毒
    品所用之物，但因被告業將該包毒品海洛因販賣予乙○○，
    已屬乙○○所有之物，是就該只外包裝塑膠袋，自不予宣告
    沒收。按依毒品危害防制條例第19條第1項：「犯同條例第4
    條至第9條、第12條、第13條或第14條第1項第2項之罪者，
    其供犯罪所用或因犯罪所得之財物均沒收之，如全部或一部
    不能沒收時，追徵其價額或以其財產抵償之」，係採義務沒
    收主義，故販賣毒品所得之金錢，如能認定確係販賣毒品所
    得之款項，均應宣告沒收，不以當場搜獲扣押者為限（最高
    法院93年台上字第2670號判決意旨參照），是販賣毒品所用
    之物或所得之金錢，無論已否扣案，如仍屬存在，即應依法
    沒收。查被告販賣毒品海洛因予證人乙○○時聯絡所用之
    0000000000號行動電話一支，係被告所有供其本件販賣毒品
    犯罪所用之物，又被告販賣海洛因之所得五百元，則係被告
    販賣毒品所得之財物，是上開行動電話、金錢雖均未扣案，
    然無證據證明已不存在，仍應依毒品危害防制條例第19條第
    1項之規定宣告沒收，惟如全部或一部不能沒收時，依同條
    項之規定，其中行動電話部分應追徵其價額，另五百元部分
    應以其財產抵償之。另以，移送併案部分：臺灣板橋地方法
    院檢察署96年度偵緝字第3083號、3084號移送併辦意旨略以
    ：被告甲○○(1)基於意圖販賣第一級毒品海洛因及第二級毒
    品安非他命之犯意，於95年8月3日某時許，在不詳地點，以
    自備空分裝袋，將海洛因及安非他命分別裝入分裝袋內，藉
    以販售不特定人士，嗣於同日晚上6時25分許，因形跡可疑
    ，為警在臺北縣三峽鎮復興巷口查獲，並當場扣得海洛因22
    包（毛重8.01公克）、安非他命2包（毛重4.38公克）、空
    分裝袋16只、分裝勺3支、注射針筒6支、販賣所得新臺幣（
    下同）15,200元及行動電話（內含0000000000之SIM卡一枚
    ）一支等物；(2)被告甲○○另基於販賣海洛因之犯意，自95
    年8月間某日起，以其所有之行動電話0000000000號作為販
    賣毒品聯絡之工具，於不詳時間，分別在臺北縣三峽鎮之三
    鶯加油站或遠傳電信行等處，每次均以一千元之代價販售海
    洛因予謝芳文施用共三次，嗣謝芳文於95年8月18日上午9時
    25分許，為警在臺北縣三峽鎮○○路316號前查獲，並主動
    向警方供述其所施用之海洛因，係向甲○○購買，始查悉上
    情。因認被告甲○○上開(1)之行為，係涉犯毒品危害防制條
    例第5條第1項、第2項之意圖販賣而持有第一級毒品海洛因
    、意圖販賣而持有第二級毒品安非他命之罪嫌，並認被告上
    開(2)之行為，係涉犯同條例第4條第1項之販賣第一級毒品海
    洛因罪嫌，且均認與本案起訴販賣第一級毒品海洛因予乙○
    ○之犯行部分，有包括一罪之集合犯關係，爰移送本院併案
    審理等語。按95年7月1日起施行之修正刑法，基於一罪一罰
    ，以實現刑罰公平原則之考量，將包含多數侵害法益行為，
    但科刑上僅論以一罪之連續犯及僅成立實質一罪之常業犯規
    定刪除。為避免流於嚴苛，原可單獨成罪之多數行為，苟依
    社會通念，認在刑罰上予以單純一罪評價，始符合刑罰公平
    原則者，自應僅總括地論以一罪，然其範圍之認定，須與修
    法之意旨相契合。又集合犯係指犯罪構成要件之行為，依其
    本質、犯罪目的或社會常態觀之，常具有反覆、繼續為之的
    特性，此等反覆實行之行為，於自然意義上雖係數行為，但
    依社會通念，法律上應僅為一總括之評價，法律乃將之規定
    為一獨立之犯罪類型，而為包括一罪。故犯罪是否包括一罪
    之集合犯，客觀上，應斟酌其法律規定文字之本來意涵、實
    現該犯罪目的之必要手段、社會生活經驗中該犯罪實行常態
    及社會通念等；主觀上，則視其是否出於行為人之一次決意
    ，並秉持刑罰公平原則，加以判斷（最高法院96年台上字第
    1168號判決意旨可資參照）。查本件被告固有被訴意圖營利
    而販賣毒品海洛因予證人乙○○之犯行，且上開移送併辦意
    旨(1)所指被告意圖販賣而持有第一級毒品海洛因、意圖販賣
    而持有第二級毒品安非他命等罪嫌，則與被告被訴販賣海洛
    因予乙○○之行為態樣，顯有不同，犯罪構成要件亦不相同
    ，顯非集合犯之包括一罪關係。另上開移送併辦意旨(2)認被
    告另有涉犯販賣海洛因予謝芳文之罪嫌，然觀之證人乙○○
    、謝芳文於偵查、本院審理中之證述情節及上開移送併辦意
    旨可知，被告販賣毒品海洛因之對象包括乙○○、謝芳文二
    人，且被告與證人謝芳文間交易毒品海洛因的時間綿延長達
    二個月之久，是被告上述異時、異地且異其對象之毒品交易
    行為，依社會通念，殊難認以評價為一罪為適當，況被告亦
    始終否認有販賣海洛因予乙○○、謝芳文之犯行，是主觀上
    亦難認係出於被告之一次決意，則被告被訴販賣海洛因予乙
    ○○與上開移送併辦意旨(2)部分，該二者間自非集合犯之實
    質上一罪關係。綜上所述，上開移送併辦(1)(2)部分，均非本
    案起訴效力所及，本院無從併予審究，應退由移送機關另為
    適法之處理。其認事用法，核無違誤。被告上訴否認犯罪，
    核無理由。檢察官上訴認被告所為不得依法酌減其刑，惟查
    併辦部分與本案無實質上一罪關係，無從併辦，而本件被告
    所販賣毒品僅毛重0.22公克、驗餘淨重0.02公克，價值亦僅
    500元，原審依法酌減其刑，核無不當。檢察官上訴，亦無
    理由，均應駁回。
據上論斷，應依刑事訴訟法第368條，判決如主文。
本案經檢察官蔡薰慧到庭執行職務。
中　　華　　民　　國　　96　　年　　10　　月　　26　　日
　　　　　　　　　刑事第十二庭  審判長法　官   蔡永昌
　　　　　　　　　　　　　　　　　    法　官   王梅英
　　　　　　　 　 　　　　　　　　　　法　官   陳榮和
以上正本證明與原本無異。
如不服本判決，應於收受送達後十日內向本院提出上訴書狀，其
未敘述上訴之理由者並得於提起上訴後十日內向本院補提理由書
（均須按他造當事人之人數附繕本）。
                                      書記官   林吟玲
中　　華　　民　　國　　96　　年　　10　　月　　26　　日
附錄本案論罪科刑法條全文：
毒品危害防制條例第4條第1項
製造、運輸、販賣第一級毒品者，處死刑或無期徒刑；處無期徒
刑者，得併科新臺幣一千萬元以下罰金。
